【裁判字號】    97,台上,887
【裁判日期】    970306
【裁判案由】    貪污等罪
【裁判全文】
最高法院刑事判決              九十七年度台上字第八八七號
上  訴  人  台灣高等法院檢察署檢察官
上  訴  人
即  被  告  乙○○
被      告  丙○○
            甲○○
上列上訴人等因被告等貪污等罪案件，不服台灣高等法院中華民
國九十六年五月十五日第二審更審判決（九十五年度上更(二)字第
四七七號，起訴案號：台灣宜蘭地方法院檢察署八十八年度偵字
第二一七七號），提起上訴，本院判決如下：
    主  文
原判決撤銷，發回台灣高等法院。
    理  由
本件原判決撤銷第一審乙○○部分判決，改判論處上訴人即被告
乙○○行使公務員登載不實文書罪刑（處有期徒刑一年六月），
被告丙○○、甲○○部分則撤銷第一審諭知丙○○行使公務員登
載不實罪刑，甲○○公務員登載不實罪刑之判決，改判均無罪，
固非無見。
惟查：（一）判決所載之理由，前後相互牴觸者，即屬判決所載
理由矛盾，依刑事訴訟法第三百七十九條第十四款後段之規定，
其判決當然為違背法令，足以構成撤銷之原因。又刑法第二百十
三條不實登載公文書罪之成立，除客觀上公務員在其職務上所掌
公文書，有為虛偽不實之登載行為，且足生損害於公眾或他人外
，其在主觀上須明知為不實。所謂明知係指直接之故意而言。本
件原判決理由認定乙○○有登載不實之故意，並有登載不實之行
為，所為係犯刑法第二百十六條、第二百十三條之行使公務員登
載不實文書罪，並以其身為公務員，罔顧公文書之正確性，「恣
意」而為不實登載等情，作為量刑之參考（見原判決第六頁倒數
第八、九行、第七頁第二行、第九頁第一至五行），然於理由欄
參、七卻說明：乙○○有公務員登載不實文書及行使之行為，惟
登載不實之原因甚多，或省事怠惰，未克盡職責，或為圖利特定
對象。以乙○○係未實際勘查，也未探訪安平路三十號住戶，而
記載其有實際勘查探訪，並指該道路為安平路三十號住戶唯一聯
外道路，目前仍使用等情，甚有可能「省事怠惰」所致等語（見
原判決第十七頁倒數第七至二行），據以認定乙○○不能成立行
為時貪污治罪條例第六條第一項第四款之圖利罪，其判決所載之
理由前後矛盾，判決當然違背法令。（二）科刑之判決書，須將
認定之犯罪事實詳記於事實欄，然後於理由內逐一說明其憑以認
定之證據，使事實與理由兩相一致，方為合法，倘事實欄已有敘
及，而理由內未加說明，是為理由不備，理由已有說明，而事實
欄無此記載，則理由失其依據，均足構成撤銷之原因。又刑法第
二百十三條之公文書不實登載罪以足生損害於公眾或他人為成立
要件，故同法第二百十六條之行使公文書不實登載罪，必其所行
使之登載不實公文，具備足生損害於公眾或他人之構成要件，始
得以成立，否則不能以該行使罪相繩，從而論處該行使罪時，就
足以生損害於公眾或他人，自應於理由欄內說明其認定之理由。
本件原判決事實記載乙○○行使不實內容之公文書，足以生損害
於政府機關對現有道路之管理，及該現有道路坐落土地之所有權
人等情，惟於理由內並未敘明其認定之理由，自有理由不備之違
法。（三）審理事實之法院，對於案內與認定事實、適用法律、
罪名成立與否或於公平正義之維護或對被告之利益有重大關係之
一切證據，除認為不必要者外，均應詳為調查，然後基於調查所
得之心證以為判斷之基礎；茍與認定事實、適用法律有重要關係
，或於公平正義之維護或對被告之利益，有重大關係之事項，在
客觀上認為應行調查之證據，又非不易調查或不能調查，而未依
法加以調查，率予判決者，即有刑事訴訟法第三百七十九條第十
款規定所稱應於審判期日調查之證據未予調查之違法。查宜蘭縣
政府曾以民國八十七年九月二十三日八七府建土字第一一三四六
九號函明穎公司己載：「貴公司開發『蘭陽福座』聯外道路部分
路段長一九○公尺、寬二公尺，因無法聯外，原本府八十三年五
月十四日府建土字第五二一七八號認定函，應予撤銷」，有上開
函在卷足按（見偵查卷第四六、二八五頁）。查上開二函均係宜
蘭縣政府函覆明穎公司，前函認定明穎公司申請開發「蘭陽福座
」聯外道路即現有道路長一九○公尺、寬二公尺。後函則認定上
開聯外道路部分路長一九○公尺、寬二公尺，無法聯外，而撤銷
認定為聯外道路之前函。此關乎丙○○核發前函予明穎公司是否
有公文書不實登載行為，原判決恝而不顧，遽為有利丙○○之判
斷，亦於證據法則有違。（四）原判決認甲○○於八十三年二月
二十二日蓋章出具之證明書，其內容為「本人設籍於冬山鄉安平
村；今願證明冬山鄉○○村○○路三十、三十一、三十二號等三
戶聯外現有道路，該道路已使用逾二十年以上，確為七十五年十
月十五日非都市土地使用編定公告前之既成道路」。該證明書記
載甲○○係以其設籍於冬山鄉安平村之個人身分所出具，證明人
欄亦係由甲○○本人蓋章，該證明書之內容及方式，核與另安平
村安平路三十二號居民江峰山、江金發所出具之證明書，並無不
同。甲○○出具該證明書，核與其安平村村長之身分無關，亦未
提及其安平村村長身分。雖被告甲○○於證明人簽章欄下記載「
安平村辦公處」字樣，證明書又蓋用「宜蘭縣冬山鄉安平村辦公
處」之印章，然詳觀其內容，並無一言與「安平村辦公處」有關
，認該證明書內容本旨，確實係以甲○○個人名義出具，不能認
定係「宜蘭縣冬山鄉安平村辦公處」名義所出具之公文書等情（
見原判決第十八頁第三至十九行），資為甲○○無罪判決之依據
。惟查該證明書上既蓋有「宜蘭縣冬山鄉安平村辦公處」之印文
（見偵查卷第七七頁），若係甲○○以個人名義出具，何以在其
上加蓋「宜蘭縣冬山鄉安平村辦公處」之方形印文？該印文若屬
安平村辦公處公文書所使用之公印，既經村長認證蓋用公印，自
難認仍屬甲○○以個人名義出具，原審未查明該印文是否屬公印
之性質，即認該證明書係屬甲○○個人名義所出具，自有應於審
判期日調查之證據未予調查之違法。以上，或係上訴人等上訴意
旨所指摘，或屬本院得依職權調查之事項，應認原判決仍有撤銷
發回更審之原因。至原判決理由參之九關於乙○○不另為無罪之
諭知部分，因公訴人認與乙○○上揭論罪科刑部分為刑法修正前
牽連犯裁判上一罪，基於審判不可分原則，爰一併發回，附此敘
明。
據上論結，應依刑事訴訟法第三百九十七條、第四百零一條，判
決如主文。
中    華    民    國  九十七  年    三    月    六    日
                      最高法院刑事第三庭
                          審判長法官  莊  登  照
                                法官  黃  一  鑫
                                法官  徐  昌  錦
                                法官  許  錦  印
                                法官  韓  金  秀
      本件正本證明與原本無異
                                      書  記  官
中    華    民    國  九十七  年    三    月   十一   日
                                                      Ｅ


司法院資訊處製作；財團法人民間司法改革基金會備份。
